【裁判字號】    98,消債更,675
【裁判日期】    980424
【裁判案由】    聲請更生程序
【裁判全文】
臺灣高雄地方法院民事裁定           98年度消債更字第675號
聲  請  人  甲○○○
代  理  人  邱揚勝
上列當事人聲請消費者債務清理事件，本院裁定如下：
    主  文
聲請駁回。
聲請費用由聲請人負擔。
    理  由
一、本件聲請意旨略以：聲請人曾依「中華民國銀行公會會員辦
    理消費金融案件無擔保債務協商機制」（下稱債務協商機制
    ）請求共同協商債務清償方案並經協商成立，約定聲請人每
    月應繳金額為新臺幣（下同）9,480 元，惟聲請人每月月薪
    在扣除每月房貸及個人必要生活費後，聲請人幾已無法維生
    ，此在客觀上自有不可歸責於己之事由致履行顯有重大困難
    之情事，而聲請人且無擔保或無優先權之債務總額未逾1,20
    0 萬元，復未經法院裁定開始清算程序或宣告破產，爰依法
    聲請更生等語。
二、按「債務人與金融機構協商成立者，不得聲請更生或清算，
    但因不可歸責於己之事由，致履行顯有重大困難者，不在此
    限... 本條例施行前，債務人依金融主管機關協調成立之中
    華民國銀行公會會員辦理消費金融案件無擔保債務協商機制
    與金融機構成立之協商，準用前項之規定」，消費者債務清
    理條例第151 條第5 項、第6 項分別定有明文，而消費者債
    務清理條例之立法目的，依其立法理由乃認陷於經濟上困境
    之消費者若任其於惡性循環之債務窘境中自生自滅，其將衍
    生嚴重之社會問題，致難以維持安定之社會經濟秩序，故有
    予之分別情形依更生或清算之程序清理其債務之必要，藉以
    妥適調整其與各相關債權人等間之權利義務關係，以謀求消
    費者經濟生活之更生機會，從而健全社會經濟發展，惟私法
    上之債之關係，係以當事人間之信賴關係為基礎，為社會經
    濟組織之重要支柱，故當事人於以法律行為追求自己之利益
    之際，亦應顧及對方之利益，並考量債權債務在社會上之作
    用，本於誠實及信用之原則，行使其債權及履行其債務，故
    消費者如已與金融機構協商成立，或於本條例施行前已依金
    融主管機關協調成立之中華民國銀行公會會員辦理消費金融
    案件無擔保債務協商機制與金融機構成立協商，因此係經當
    事人行使程序選擇權所為之債務清理契約，債務人理應受該
    成立之協議所拘束，如無特殊情事，其原即應依此協商結果
    而為誠信履行，惟因慮及有些協商於成立之時，或僅考量債
    權數額之清償而未慮及債務人之經濟能力，或債務人於嗣後
    因經濟情況變更（如清償期間收入或收益不如預期）而致依
    約履行將使其陷於經濟上之困境甚或履行不能，故上開條例
    於此即另開「因不可歸責於己之事由，致履行顯有重大困難
    者」之履行例外以助債務人之更生，則已成立協商者不能或
    不願依約履行而依例外條款復聲請更生或清算者，自應就其
    例外情形嚴予審核，於該當後復核其不能清償債務或有不能
    清償之虞而使其陷於經濟上之困境時始准之為其所負義務關
    係之調整，以避免其任意毀諾、濫用債務清理程序而藉此善
    意之立法惡意圖謀減免債務，致使該程序陷於道德之危險，
    並因此使社會之信用緊縮而造成經濟之動盪。
三、經查，本件聲請人於債清條例施行前之95年5 月3 日業依「
    中華民國銀行公會會員辦理消費金融案件無擔保債務協商機
    制」而與最大債權金融機構即中國信託銀行達成債務清償方
    案之協商，約定聲請人應自95年5 月起分80期，且每月10日
    以9,480 元依各債權銀行債權金額比例清償各項債務至全部
    清償為止，而聲請人於協商成立後乃履行至96年8 月27日止
    未依該協議繼續履行分期償還乙節，此有協議書、財團法人
    金融聯合徵信中心當事人查詢個人資料回覆書等件在卷可稽
    ，並有中國信託銀行陳報狀在卷可稽，是聲請人於前既已依
    債務協商機制與金融機構成立協商，依上開說明，其原即應
    依此協商結果而為誠信履行，故其欲援引上開條例條項之例
    外規定而再聲請更生或清算時，自應就其不依約履行是否具
    不可歸責於己之事由而致履行顯有重大困難之情形嚴為審查
    以避免道德上之危險。
四、聲請人固以其對金融機構所負之債務計達1,203,000 元（含
    擔保貸款547,000 元），惟其於協商成立後每月需償付9,48
    0 元，然其每月薪資約為2 萬元左右，如扣除此數及每月需
    繳納之房貸6,700 元，所餘即已不及個人必要生活之最低費
    用，故認有已有不可歸責於己之事由而致履行顯有重大困難
    之情形等語而為本件更生之聲請，並提出債權人清冊、財產
    及收入狀況說明書、存摺明細、綜合所得稅各類所得資料清
    單、財產歸屬資料清單、財團法人金融聯合徵信中心當事人
    查詢個人資料回覆書等件為證，惟查：聲請人自協商時起迄
    今均任職於道允企業有限公司為清潔工，其於95、96、97年
    度之年申報所得乃分為266,740 元、46 7,058元、347,682
    元，名下有1 房1 地1 車（公告現值合計1,096,300 元，房
    地已遭查封，1 拍定價為1,720,000 元）1 車，另其積欠板
    信銀行擔保債務計547,000元，每月應償本息約為6 千餘元
    ，另其配偶業已死亡，計育有均已成年之子女4 人等情，此
    亦有綜合所得稅各類所得資料清單、扣繳憑單、財產歸屬資
    料清單、拍賣公告、土地暨建物登記第一類謄本、個人資料
    回覆書、存摺明細、戶籍謄本等件在卷足憑，是依上開資料
    計算結果，聲請人於95、96年度之月平均收入乃各為22,228
    元、38,922元，其於協商成立後之收入顯已增加，而以其毀
    諾之96年為計，姑不論其應否請求子女為扶養以降低其生活
    支出，以聲請人需行支應必要生活費者僅為1 人，依其住居
    之高雄市依內政部社會司所公佈之97年度最低生活費10,991
    元為標準（聲請人業已負債百餘萬元而謂不能清償，其自須
    以較低之標準生活而節忖開銷用以償債始符誠信，債務人自
    不得以無負債人員之一般生活標準以上而同為要求），縱再
    優先加計其主張之房貸支出，其於96年度之月平均收入在扣
    除此2 數額後亦尚餘有21,231元，此數顯足以履行上開每月
    應償還之協商金額9,480 元而尚有餘額11,751元足供其他債
    務之加速清償，聲請人所陳因有不可歸責之事由而致履行協
    議有重大困難云云顯非無疑；另聲請人於97年度之月平均收
    入亦達28,974元，在不受扶養之情形下，此扣除其個人之基
    本支出後，亦應尚餘有17,983元可供清償，而聲請人既有房
    地之不動產，如僅依較市價為低之公告現值計算者即達109
    萬餘元，以此數已近於3 拍之價額，此應足為該不動產價值
    之參考，則以此於變賣後除擔保金額外，亦已足供清償其所
    積欠之上開無擔保債務而僅餘欠11萬元左右，在已拍賣而無
    須另行支出房貸數額之情形下，上開收入所餘與可能之未償
    欠款相較，其應得為債務之清償甚明，故聲請人之個人情況
    自亦尚不得認其已有不能償債務或有不能清償之虞之情事，
    所為之主張自不足採。
五、綜上，本件聲請人尚無不可歸責於己之事由而致履行協議有
    重大困難之例外情形，且其有固定收入而具履行能力，而其
    個人收入及財產亦足供無擔保及有擔保債務之履行清償，其
    現之情況尚非有不能償債務或有不能清償之虞，依上開說明
    及規定，其聲請之更生應未具足必要要件，自應駁回其更生
    之聲請，爰裁定如主文。
六、依消費者債務清理條例第8 條、第15條，民事訴訟法第78條
    ，裁定如主文。
中    華    民    國    98    年    4     月    24    日
                        民事第一庭  法  官  黃宏欽
上為正本係照原本作成
如不服本裁定，應於裁定送達後10日內，以書狀向本院提出抗告
，並繳納抗告費新臺幣1千元
中    華    民    國    97    年    11    月    27    日
                            書  記  官  陳心儀


司法院資訊處製作；財團法人民間司法改革基金會備份。
